臺灣高等法院民事判決　　　　　　　　95年度上更(三)字第14號
上訴人　即
追加被　告　日盛證券股份有限公司
法定代理人　乙○○
訴訟代理人　丁○○
上訴人　即
追加被　告　甲○○
共　　　同
訴訟代理人　吳光陸律師
複代理　人　戊○○
被上訴人即
追加原　告　丙○○
訴訟代理人　謝協昌律師
上列當事人間請求侵權行為損害賠償事件，上訴人對於中華民國
88年6月11日臺灣板橋地方法院88年度重訴字第6號第一審判決提
起上訴，被上訴人於本院前審並為訴之追加，就該追加部分經最
高法院發回更審，本院於96年10月2日言詞辯論終結，判決如下
：
    主  文
追加之訴及假執行之聲請均駁回。
追加之訴第二審及發回前第三審訴訟費用由被上訴人負擔。
    事實及理由
壹、程序部分：
一、按在第二審為訴之變更或追加，非經他造同意，不得為之，
    但民事訴訟法第255條第1項第2款至第6款情形，不在此限。
    又擴張或減縮應受判決事項之聲明者，縱於訴狀送達後，原
    告仍得將原訴變更或追加他訴，無須得被告同意，此觀民事
    訴訟法第446條第1項及第255條第1項第3款規定自明。經查
    ：
  (一)被上訴人於原審係以刑事訴訟程序附帶提起民事訴訟，對於
    上訴人即追加被告請求回復其損害，依原法院87年度易字第
    1462號刑事確定判決之認定，上訴人甲○○冒領盜賣之股票
    ，計有日月光股份有限公司股票（下稱日月光股票）35張（
    每張1,000股，下同）、華園股票10張、和成股票50張、國
    產股票51張、遠紡股票77張、陽明股票50張、中鋼股票99張
    、中石化股票30張、華隆股票100張、味全股票35張及大眾
    股票58張（原審卷7至11頁），而被上訴人起訴請求上訴人
    賠償之股票，則為日月光股票135.24張、宏電股票182.5張
    、台積電股票25張、茂矽股票93.8張，故被上訴人請求賠償
    之股票，除日月光股票35張（3萬5,000股）為刑事判決認定
    為上訴人冒領盜賣之股票外，其餘日月光股票100.24張及上
    述台積電、宏電、茂矽股票（下稱台積電等股票）則不在刑
    事判決認定範圍內。
  (二)原審對於被上訴人請求4,013萬3,500元部分，判決上訴人應
    連帶給付被上訴人4,010萬3,500元（即除被上訴人原以日月
    光股票每股新台幣（下同）113元為基礎，請求395萬5,000
    元外，其餘台積電等股票部分，亦判准3,614萬8,500元），
    及自87年10月2日起至清償日止，按年息5%計算之利息，並
    依聲請宣告假執行，及駁回被上訴人其餘之訴及假執行之聲
    請。被上訴人就上開3萬元敗訴部分，未據聲明不服，已告
    確定。上訴人則就其敗訴4,010萬3,500元部分不服，提起上
    訴。上訴部分，本院更二審判決命上訴人連帶給付超過214
    萬7,904元部分廢棄，並駁回上訴人其餘之訴。上訴人就上
    開判決敗訴214萬7,904元部分未據聲明上訴，已告確定；被
    上訴人就其敗訴部分不服提起第三審上訴，亦經最高法院94
    年台上字第2379號判決駁回其上訴而確定。
  (三)被上訴人並於本院94年度重上更(二)字第1號事件，以94年4月
    18日民事答辯一狀表示，附帶民事訴訟不合法部分，依法亦
    得為訴之追加，有該答辯狀可證（見本院更2卷第87頁）；
    並於94年9月13日言詞辯論期日表示就3,614萬8,500元部分
    為訴之追加（見本院更2卷第234頁），惟因訴之追加部分未
    繳納裁判費，經本院前更二審裁定駁回。被上訴人就本院更
    二審裁定駁回追加之訴部分不服提起抗告，業經最高法院以
    94年台上字第1204號裁定廢棄，發回本院更審。
  (四)被上訴人於95年12月4日以民事答辯理由四狀，先位聲明請
    求上訴人連帶給付3,771萬6,940元本息；備位聲明請求上訴
    人連帶給付2,257萬1,040元本息等語，有該狀可按（見本院
    卷第134頁），前開追加，係擴張應受判決事項之聲明，應
    予准許。
二、按對於同一被告之數宗訴訟，除定有專屬管轄者外，得向就
    其中一訴訟有管轄權之法院合併提起之，民事訴訟法第248
    條前段定有明文。又原告對於同一被告，合併提起數宗訴訟
    ，乃所謂訴之客觀合併。其目的在使相同當事人間就其間之
    私權紛爭，能以同一訴訟程序辯論、裁判，以節省當事人及
    法院勞費，並使相關連之訴訟事件，受同一裁判，避免發生
    矛盾，以達訴訟經濟及統一解決紛爭之目的。如無害於公益
    ，基於當事人訴訟上之處分權，應許當事人就其合併提起之
    數訴，依其意思請求法院為裁判；尚不得因其提起訴訟之型
    態，不符合學說或實務上分類之模式，即認其起訴不合法。
    而所謂訴之預備合併，通常固指原告預防其提起之訴訟為無
    理由，而同時提起不能並存之他訴為備位，以備先位之訴無
    理由時，可就備位之訴獲得有理由之判決之訴之合併而言；
    惟原告提起非相排斥之數訴，而定其請求法院為裁判之順序
    ，依上說明，應非法所不許。本件再抗告人追加之備位聲明
    ，縱與先位聲明非屬相排斥，不符合一般所謂之訴之預備合
    併，亦不得據此即謂其起訴不合程式（最高法院95年度台抗
    字第184號裁定參照）。被上訴人依侵權行為之法律關係請
    求如附表1標的物股票之損害賠償，被上訴人惟恐其原訴之
    聲明無理由，故以原訴之聲明為先位請求，同時追加請求如
    附表2標的物股票之損害賠償，請求如先位聲明不成立時，
    再就備位聲明裁判，揆諸上開說明，應予准許。
貳、實體部分：
一、被上訴人追加之訴主張：被上訴人於民國82年2月17日至上
    訴人日盛證券股份有限公司（下稱日盛公司）辦理股票交易
    開戶手續，惟疏未攜帶開戶所需之印鑑章，日盛公司助理營
    業員甲○○因而請被上訴人先在相關文件，即委託買賣證券
    受託契約、證券集中保管帳戶申請書及印鑑卡上簽名，並告
    知翌日再補蓋印章。翌日，被上訴人至日盛公司補蓋印章，
    甲○○竟乘被上訴人交付印章託其代辦開戶用印手續之際，
    以其自行偽刻之被上訴人印章作為開戶留存印鑑，並建議被
    上訴人辦理免交割手續，致被上訴人無從察覺留存於日盛公
    司之印章係偽刻，且日盛公司亦未依規定將證券集中保管存
    摺（下稱集保存摺）交予被上訴人，而交予甲○○，使其有
    可乘之機。自82年起，甲○○即以上開偽刻之印章及冒領之
    集保存摺，陸續冒領被上訴人帳戶內股票並予盜賣，迨至86
    年7月7日，被上訴人因賣出股票之款項未匯入被上訴人帳戶
    ，經查詢始發現甲○○前揭犯行。法院並判處甲○○罪刑確
    定在案。甲○○故意不法之行為，盜賣被上訴人所有日月光
    股票35張（此部分業經判決確定）及台積電等股票，造成被
    上訴人受有損害，自應賠償，而日盛公司係甲○○之僱用人
    ，對於甲○○利用職務之便，冒領被上訴人股票盜賣，亦應
    與甲○○就被上訴人上開所受損害負連帶賠償責任等情，爰
    依民法第184條第1項前段及第188條第1項前段規定，先位求
    為命上訴人連帶給付被上訴人3,771萬6,940元及自94年9月
    13日起至清償日止，按年息5%計算之利息。備位求為命上訴
    人應連帶給付被上訴人2,257萬1,040元及自94年9月13日起
    至清償日止，按年息5%計算之利息。並均願供擔保請准宣告
    假執行。
二、上訴人則以：甲○○雖經刑事法院判處罪刑確定，但刑事判
    決所認定之事實，非當然有拘束民事訴訟判決之效力。甲○
    ○並未偽刻被上訴人之印章，且被上訴人自承於開戶時，在
    證券集中保管帳戶申請書簽名，依保管帳戶契約書第2條約
    定，開戶後證券商應發給證券存摺，該存摺應由客戶收執，
    故被上訴人於簽立該存摺時，當知有證券存摺及集中保管股
    票一事，被上訴人於證券商發給存摺時，不自領取，而委由
    甲○○領取，嗣後未向甲○○取回，足見其有委託甲○○保
    管，並允許甲○○借用股票之意，故甲○○並無故意盜領、
    盜賣之侵權行為。又證券交易市場之股票交易以1000股為單
    位，尚須扣手續費、證交稅等費用，被上訴人並未舉證說明
    甲○○如何以賣其他股票價金湊足被上訴人原欲出售之股票
    價金？況被上訴人均有收受對帳單，何以至86年7月間始發
    現盜賣，倘被上訴人長達2至4年期間未收受對帳單，竟未向
    日盛公司查詢，僅以銀行帳戶核對款項，實無法知悉分配股
    息等，故被上訴人之主張實違常情。是退步言之，縱認甲○
    ○應負侵權行為責任，則被上訴人亦與有過失。另被上訴人
    請求損害賠償應以回復原狀為主，而不得逕為請求金錢賠償
    ；縱認得主張以金錢賠償，仍應以甲○○冒領之股票，並扣
    除甲○○已回補者為限，惟被上訴人就其被冒領之股票種類
    及數量，均未提出具體證據證明，僅以甲○○之自白書及本
    票為據，實難證明該計算基礎之股票為被上訴人所有。況日
    盛公司並未參與，甲○○上開自白書及簽立本票之行為不利
    益於日盛公司，日盛公司自不受拘束。另甲○○於被上訴人
    82年2月17日至日盛公司開戶時，僅係一名助理營業員，依
    法不得自行從事受託買賣有價證券之業務，甲○○直至85年
    7月8日方取得營業員資格，被上訴人私自委託甲○○為買賣
    證券之行為，自非日盛公司所得注意及管理，日盛公司縱加
    以相當之注意，仍不免因被上訴人私自之行為發生損害，是
    甲○○雖為日盛公司之受僱人，惟日盛公司應不負連帶責任
    。且被上訴人就此追加部分之請求，已逾2年時效，上訴人
    自得主張時效之抗辯等語，資為抗辯，並答辯聲明：被上訴
    人之追加之訴駁回。
三、經查：(一)被上訴人於82年2月17日至日盛公司板橋分公司開
    戶。(二)甲○○為日盛公司之受僱人。(三)甲○○於被上訴人開
    戶時為助理營業員，尚非正式營業員。(四)甲○○盜賣被上訴
    人股票之事實，業經原法院87年度易字第1462號刑事判決確
    定在案，甲○○確有盜賣被上訴人如上開刑事確定判決附表
    所示之股票等情，為兩造所不爭執，並有刑事判決影本可證
    （原審卷第5頁至12頁），堪信為真實。
四、被上訴人依民法第184條第1項前段及第188條第1項前段規定
    ，先位請求上訴人連帶給付被上訴人3,771萬6,940元及自94
    年9月13日起至清償日止，按年息5%計算之利息。備位請求
    上訴人應連帶給付被上訴人2,257萬1,040元及自94年9月13
    日起至清償日止，按年息5%計算之利息。上訴人則主張時效
    抗辯。經查：
  (一)按「因侵權行為所生之損害賠償請求權，自請求權人知有損
    害及賠償義務人時起，2年間不行使而消滅」，民法第197條
    第 1項定有明文。又，按「關於侵權行為損害賠償請求權之
    消滅時效，應以請求權人實際知悉損害及賠償義務人時起算
    ，非以知悉賠償義務人因侵權行為所構成之犯罪行為經檢察
    官起訴，或法院判決有罪為準」，最高法院72年台上字第
    738號判例參照。
  (二)被上訴人自認：86年7月7日，被上訴人因賣出股票之款項未
    匯入被上訴人帳戶，經查詢始發現甲○○前揭犯行等語，有
    附帶民事起訴狀可證（見原審附民卷第3頁），故被上訴人
    於86年7月7日已知悉被上訴人為侵權行為人及損害。參酌甲
    ○○於87年2月19日經台灣板橋地方法院檢察署依侵占等罪
    嫌起訴，有該署86年度偵字第17478號起訴書可稽（見原審
    附民卷第6頁至第7頁）。被上訴人於86年7月7日知悉上訴人
    有侵權行為及損害，堪信為真。
  (三)被上訴人雖曾提起附帶民事訴訟，請求附表1所示股票之損
    害，惟除日月光股票35張外，業經本院94年度重上更(二)字第
    1號事件駁回在案（見該判決事實及理由欄程序方面(一)；本
    院94年9月27日94年度重上更(二)字第1號裁定事實及理由欄二
    ），有該民事判決、裁定可證，並經最高法院94年台上字第
    2379號判決駁回被上訴人之上訴而確定，已如前述。惟按「
    時效因起訴而中斷者，若撤回其訴，或因不合法而受駁回之
    裁判，其裁判確定，視為不中斷」，民法第第131條定有明
    文。附帶民事訴訟經駁回部分之請求，自不生中斷時效之效
    力。
  (四)被上訴人於86年7月7日知悉上訴人有侵權行為，遲至94年9
    月13日言詞辯論期日始追加先位聲明（附表1之股票扣除日
    月光股票35張）；95年12月4日追加備位聲明（附表2之股票
    扣除日月光股票35張），有言詞辯論筆錄、民事答辯理由四
    狀可證（見本院更2卷第234頁、本院卷第134頁），已逾2年
    之時效期間。被上訴人對其於原審並未為追加之意思表示，
    並不爭執（見本院卷第126頁、第233頁），惟主張：附帶民
    事訴訟，只要刑事庭移送民事庭審理後，且被告不為爭執且
    為本案言詞辯論，依民事訴訟法第255條第2項規定（被上訴
    人誤為民事訴訟法第256條規定），於原審就自動發生追加
    之效果云云（見本院卷第233頁、第235頁）。按民事訴訟係
    採處分權主義，當事人如欲提起追加之訴，應為追加之表示
    。不合法之附帶民事訴訟，於移送民事庭後，並不當然視為
    原告有追加之表示。本件被上訴人於原審並未為追加之訴之
    表示，遲至本院更二審始為追加訴訟之表示，第二審並無民
    事訴訟法第255 條第2項「被告於訴之變更或追加無異議，
    而為本案之言詞辯論者，視為同意變更或追加」之適用；且
    該條之適用亦以被上訴人有「追加之表示」為前提，被上訴
    人前開視為追加之主張，並不足取。
  (五)按加害人持續為侵權行為者，被害人之損害賠償請求權亦陸
    續發生，其請求權消滅時效期間應分別自其陸續發生時起算
    （最高法院95年度台上字第736號判決參照）。查：甲○○
    所涉偽造被上訴人名義之買進交付清單及存證領回申請書，
    冒領股票盜賣之行為，依刑事確定判決認定之事實，其期間
    自82年5月21日至84年12月1日，屬連續犯，有台灣板橋地方
    法院87年度易字第1462號刑事判決可參（見本院更2卷第26
    頁至第32頁），民事上屬持續發生之多個侵權行為，其侵權
    行為之時效即應各別計算。前開附帶民事訴訟不合法部分即
    日月光股票35張以外之部分，業經本院94年度重上更(二)字第
    1號判決、及最高法院94年台上字第2379號判決駁回確定，
    已如前述，顯然不合法駁回部分之原因事實（如附表1）與
    刑事判決認定之事實不同。甲○○詐領股票盜賣行為之時間
    及股票類別如不同，其原因事實即不同，被上訴人主張不同
    時間、不同股票之侵權行為其原因事實相同，僅係損害賠償
    計算方式不同云云，並不足採。
  (六)被上訴人於本院為訴之追加聲明，即屬二審訴之追加，並非
    一審訴之追加。二審訴之追加始由本院審理，一審訴之追加
    應由一審判決，在二審法院無從為一審訴之追加。被上訴人
    主張：其於本院更二審訴之追加聲明，屬一審訴之追加云云
    ，殊屬無據。
  (七)被上訴人提起附帶民事訴訟時並未列出甲○○盜領股票之時
    間、名稱，僅列損害賠償之總金額40,133,500元，有附帶民
    事起訴狀可按（見附帶民事卷第1頁至第5頁），被上訴人於
    原審以準備書二狀補充說明甲○○盜領股票之時間、名稱如
    附表1所示，有該準備書狀可證（見原審卷第77頁至第81頁
    ），則被上訴人請求審判之範圍已臻明確。原審並就附表1
    所示之股票判決，最高法院91年度台上字第1061號判決、93
    年度台上字第2429號判決、94年度台上字第2379號判決均認
    定：附表1所示之股票，除日月光股票35張為刑事判決認定
    為上訴人冒領盜賣之股票外，其餘股票則不在刑事判決認定
    範圍內。被上訴人主張其係以附表2之股票提起附帶民事訴
    訟云云，並不足取。
  (八)綜上，被上訴人於86年7月7日知悉上訴人有侵權行為及損害
    ，遲至94年9月13日始追加先位聲明；95年12月4日追加備位
    聲明，並依侵權行為之法律關係請求損害賠償，已逾2年之
    時效期間，上訴人主張時效抗辯，自屬有據。
五、綜上所述，被上訴人依民法第184條第1項前段及第188條第1
    項前段規定，先位請求上訴人連帶給付3,771萬6,940元及自
    94年9月13日起至清償日止，按年息5%計算之利息。備位請
    求上訴人應連帶給付2,257萬1,040元及自94年9月13日起至
    清償日止，按年息5%計算之利息，為無理由，不應准許。其
    假執行之聲請亦失所附麗，應併予駁回。
六、本件事證已臻明確，兩造其餘攻擊、防禦方法及未經援用之
    證據，經本院審酌後認對判決結果不生影響，爰不一一論列
    ，附此敘明。
七、據上論結，本件追加之訴為無理由，依民事訴訟法第第78條
    ，判決如主文。
中　　華　　民　　國　　96　　年　　10　　月　　16　　日
　　　　　　　　  　民事第十五庭
                      　審判長法　官  林恩山
　　　　　　　　　　          法　官  楊絮雲
　　　　　　　　　　          法　官  陳雅玲
正本係照原本作成。
如不服本判決，應於收受送達後20日內向本院提出上訴書狀，其
未表明上訴理由者，應於提出上訴後20日內向本院補提理由書狀
（均須按他造當事人之人數附繕本）上訴時應提出委任律師或具
有律師資格之人之委任狀；委任有律師資格者，另應附具律師資
格證書及釋明委任人與受任人有民事訴訟法第466條之1第1項但
書或第2項（詳附註）所定關係之釋明文書影本。
中　　華　　民　　國　　96　　年　　10　　月　　17　　日
　　　　　　　　　　　　　　　書記官  劉  瑗
附註：
民事訴訟法第466條之1（第1項、第2項）：
對於第二審判決上訴，上訴人應委任律師為訴訟代理人。但上訴
人或其他法定代理人具有律師資格者，不在此限。
上訴人之配偶、三親等內之血親、二親等內之姻親，或上訴人為
法人、中央或地方機關時，其所屬專任人員具有律師資格並經法
院認為適當者，亦得為第三審訴訟代理人。
